\onecolumn

# Analüüs

Lasen joonestada pretsessiooninurkkiiruse sõltuvuse graafiku rootori osakeste nurkkiirusest (joonis \@ref(fig:angular-speed) leheküljel `r render_pageref(reference = "fig:angular-speed")`).

```{r label = "angular-speed", echo = FALSE, fig.cap = "Pretsessiooninurkkiiruse sõltuvus rootori osakeste nurkkiirusest."}
librarian::shelf(c(
  "ggplot2",
  "latex2exp"
))

color_x <- "#008000"
color_y <- "#ff6600"                                                                                                                         

margin_of_omega <- data_frame_of_precession$`$\\frac{\\Delta(\\omega)}{\\unit{\\per\\s}}$` / 2         # 8

ggplot(
  data <- data_frame_of_precession,
  mapping <- aes(x = `$\\frac{\\omega}{\\unit{\\per\\s}}$`, y = `$\\frac{\\omega_\\text{P}}{\\unit{\\per\\s}}$`)
) +
  geom_point(shape = 23, size = 1) +
  labs(x = TeX("$\\frac{\\omega}{\\frac{1}{s}}$"), y = TeX("$\\frac{\\omega_P}{\\frac{1}{s}}$")) +
  theme(
    axis.title.x = element_text(colour = color_x),
    axis.text.x = element_text(colour = color_x),
    axis.ticks.x = element_line(colour = color_x),
    axis.title.y = element_text(colour = color_y),
    axis.text.y = element_text(colour = color_y),
    axis.ticks.y = element_line(colour = color_y)
  ) +
  geom_errorbarh(aes(xmin = `$\\frac{\\omega}{\\unit{\\per\\s}}$` - margin_of_omega, xmax = `$\\frac{\\omega}{\\unit{\\per\\s}}$` + margin_of_omega, y = `$\\frac{\\omega_\\text{P}}{\\unit{\\per\\s}}$`), color = color_x) +
  geom_smooth()

```
    
Teooria seosega \@ref(eq:angular-velocity-of-precession-by-angular-moment) leheküljel `r render_pageref(reference = "eq:angular-velocity-of-precession-by-angular-moment")` ennustab pöördvõrdelist sõltuvust.

Joonisel \@ref(fig:angular-speed) leheküljel `r render_pageref(reference = "fig:angular-speed")` olev graafik lineariseeritud kujul[@a2019_how] on esitatud joonisel \@ref(fig:linearized-angular-speed) leheküljel `r render_pageref(reference = "fig:linearized-angular-speed")`.

```{r label = "linearized-angular-speed", fig.cap="Lineariseeritud nurkkiiruste graafik. Propelleri nurkkiiruse asemel on esitatud selle pöördväärtus, mis näitab, mitu sekundit ühe radiaani läbimine kestis."}
linearized_omega <- 1 / omega
data_frame_of_precession_with_linearized_omega <- cbind(data_frame_of_precession, linearized_omega)

colnames(data_frame_of_precession_with_linearized_omega) <- c(
  "$\\frac{N}{\\unit{\\per\\s}}$",
  "$\\frac{\\omega}{\\unit{\\per\\s}}$",
  "$\\frac{\\Delta(N)}{\\unit{\\per\\s}}$",
  "$\\frac{\\Delta(\\omega)}{\\unit{\\per\\s}}$",
  "$\\frac{\\Delta(\\alpha)}{\\unit{\\degree}}$",
  "$\\Delta(\\alpha)$",
  "$\\frac{\\Delta(t)}{\\unit{\\s}}$",
  "$\\frac{\\omega_\\text{P}}{\\unit{\\per\\s}}$",
  "$\\frac{\\frac{1}{\\omega}}{\\unit{\\s}}$"
)

librarian::shelf(c(
  "ggpmisc"
))

ggplot(
  data <- data_frame_of_precession_with_linearized_omega,
  mapping <- aes(x = `$\\frac{\\frac{1}{\\omega}}{\\unit{\\s}}$`, y = `$\\frac{\\omega_\\text{P}}{\\unit{\\per\\s}}$`)
) +
  geom_point(shape = 23, size = 1) +
  labs(x = TeX("$\\frac{\\frac{1}{\\omega}}{s}$"), y = TeX("$\\frac{\\omega_P}{\\frac{1}{s}}$")) +
  theme(
    axis.title.x = element_text(colour = color_x),
    axis.text.x = element_text(colour = color_x),
    axis.ticks.x = element_line(colour = color_x),
    axis.title.y = element_text(colour = color_y),
    axis.text.y = element_text(colour = color_y),
    axis.ticks.y = element_line(colour = color_y)
  ) +
  stat_poly_line()

```

Graafikult näeme, et esimesed viis andmepunkti moodustavad lineaarse sõltuvuse, kuid viimased kaks segavad. Võimalik, et need viimased kaks andmepunkti olid valesti mõõdetud, aga võimalik ka, et valem \@ref(eq:angular-velocity-of-precession-by-angular-moment) leheküljel `r render_pageref(reference = "eq:angular-velocity-of-precession-by-angular-moment")` ei kehti. Lähtun, et valem kehtib ja käsitlen kaht viimast andmepunkti kõrvalekaldujana. Lasen koostada uue lineariseeritud graafiku ilma kõrvalekaldujateta (joonis \@ref(fig:linearized-angular-speed-without-outliers) leheküljel `r render_pageref(reference = "fig:linearized-angular-speed-without-outliers")`).

```{r label = "linearized-angular-speed-without-outliers", fig.cap="Lineariseeritud graafik kõrvalekaldujateta."}
librarian::shelf(c(
  "dplyr"
))
number_of_rows_in_data_frame_of_precession_with_linearized_omega <- nrow(data_frame_of_precession_with_linearized_omega)
data_frame_of_precession_with_linearized_omega_without_outliers <- data_frame_of_precession_with_linearized_omega[-c((number_of_rows_in_data_frame_of_precession_with_linearized_omega - 1):number_of_rows_in_data_frame_of_precession_with_linearized_omega), ]

ggplot(
  data <- data_frame_of_precession_with_linearized_omega_without_outliers,
  mapping <- aes(x = `$\\frac{\\frac{1}{\\omega}}{\\unit{\\s}}$`, y = `$\\frac{\\omega_\\text{P}}{\\unit{\\per\\s}}$`)
) +
  geom_point(shape = 23, size = 1) +
  labs(x = TeX("$\\frac{\\frac{1}{\\omega}}{s}$"), y = TeX("$\\frac{\\omega_P}{\\frac{1}{s}}$")) +
  theme(
    axis.title.x = element_text(colour = color_x),
    axis.text.x = element_text(colour = color_x),
    axis.ticks.x = element_line(colour = color_x),
    axis.title.y = element_text(colour = color_y),
    axis.text.y = element_text(colour = color_y),
    axis.ticks.y = element_line(colour = color_y)
  ) +
  stat_poly_line()

```

Lasen arvutada Pearsoni korrelatsioonikordaja:

```{r label = "Pearson"}
R <- cor(
  x = data_frame_of_precession_with_linearized_omega_without_outliers$`$\\frac{\\frac{1}{\\omega}}{\\unit{\\s}}$`,
  y = data_frame_of_precession_with_linearized_omega_without_outliers$`$\\frac{\\omega_\\text{P}}{\\unit{\\per\\s}}$`,
  method = 'pearson'
)

```

Pearsoni korrelatsioonikordaja on \num{`r as.character(signif(x = R, digits = 2))`}, millest johtuvalt järeldan, et kui kaks eemaldatud andmepunkti olid kõrvalekaldujad, siis minu eksperiment kinnitas teooriat ja seos \@ref(eq:angular-velocity-of-precession-by-angular-moment) leheküljel `r render_pageref(reference = "eq:angular-velocity-of-precession-by-angular-moment")` kehtib.

Lasen tabelisse \@ref(tab:precession) leheküljel `r render_pageref(reference = "tab:precession")` lisada rea inertsimomendi kohta, mis arvutatakse vastavalt valemile \@ref(eq:force-of-gravitation-on-balancer) leheküljel `r render_pageref(reference = "eq:force-of-gravitation-on-balancer")`. Täiendatud tabel, mis ei sisalda nüüd kõrvalekaldujaid, on \@ref(tab:moment-of-inertia-of-gyroscope) leheküljel `r render_pageref(reference = "tab:moment-of-inertia-of-gyroscope")`.

```{r label = "moment-of-inertia-of-gyroscope"}
I <- delta_x * m_balancer * g_Tallinn / (data_frame_of_precession_with_linearized_omega_without_outliers$`$\\frac{\\omega_\\text{P}}{\\unit{\\per\\s}}$` * data_frame_of_precession_with_linearized_omega_without_outliers$`$\\frac{\\omega}{\\unit{\\per\\s}}$`)
data_frame_of_precession_with_moment_of_inertia_without_outliers <- cbind(data_frame_of_precession_with_linearized_omega_without_outliers, I)

colnames(data_frame_of_precession_with_moment_of_inertia_without_outliers) <- c(
  "$\\frac{N}{\\unit{\\per\\s}}$",
  "$\\frac{\\omega}{\\unit{\\per\\s}}$",
  "$\\frac{\\Delta(N)}{\\unit{\\per\\s}}$",
  "$\\frac{\\Delta(\\omega)}{\\unit{\\per\\s}}$",
  "$\\frac{\\Delta(\\alpha)}{\\unit{\\degree}}$",
  "$\\Delta(\\alpha)$",
  "$\\frac{\\Delta(t)}{\\unit{\\s}}$",
  "$\\frac{\\omega_\\text{P}}{\\unit{\\per\\s}}$",
  "$\\frac{\\frac{1}{\\omega}}{\\unit{\\s}}$",
  "$\\frac{I}{\\unit{\\kg\\m\\squared}}$"
)

print_table(
  table = data_frame_of_precession_with_moment_of_inertia_without_outliers,
  caption = "Pretsessiooni andmed intertsimomendiga.",
  digits = 3
)

```

\twocolumn
