\onecolumn

# Teooria

Güroskoop on kahe teljega seadeldis, mis võimaldab ühe telje otsa kinnitatud rootoril pöörelda ümber mitme telje. Güroskoobi rõhtne telg on kinnitatud püstise telje külge, nii et rõhtne telg saaks liikuda üles-alla nagu kang. Rõhtsa telje ühes otsas on rootor ja püstisest teljest teisel pool on tasakaalustaja. Tasakaaluasendis on rõhtne telg veepinna suhtes rõhtne. Kui tasakaalustaja nihutada tasakaaluasendi positsioonist püstisele teljele lähemale või sellest kaugemale, viiakse güroskoop tasakaalust välja. Güroskoobi rõhtsa telje asendid on esitatud joonisel \@ref(fig:states-of-gyroscope) leheküljel `r render_pageref(reference = "fig:states-of-gyroscope")`. Tasakaalustajale mõjub raskusjõud $\overrightarrow{F_\text{g; balancer}}$. Kui tasakaalustaja on tasakaaluasendist ära nihutatud, liigub güroskoobi rõhtne telg horisontaalasendist välja[@gyroscope-in-ru]. Kui tasakaalustaja on güroskoobi püstisest teljest kaugemal kui tasakaalupositsiooni puhul, tõuseb rootor ülespoole ja moodustub nurk horisontaalasendi suhtes. Vahetult enne telje muutust pikeneb jõuõlg, millele raskusjõud mõjub. Selle pikenemise ja viimatinimetatud nurga kaudu saab avaldada uue jõuõla ja see avaldis on \@ref(eq:r-balancer-x) leheküljel `r render_pageref(reference = "eq:r-balancer-x")`. Seega on väline jõumoment, mis mõjutab güroskoopi avaldatav valemiga \@ref(eq:torque-of-gyroscope) leheküljel `r render_pageref(reference = "eq:torque-of-gyroscope")`, milles on aluseks võetud jõumomendi põhivalem \@ref(eq:torque) leheküljel `r render_pageref(reference = "eq:torque")`.

```{r label = "states-of-gyroscope", echo = FALSE, fig.cap = "Güroskoobi kolm asendit: Kõige ülemises asendis on güroskoop tasakaalus ja selles asendis rootoripoolne jõumoment on võrdne tasakaalustajapoolse jõumomendiga. Keskmises asendis on tasakaalustaja nihutatud püstisest teljest kaugemale, mistõttu on selle poole jõumoment suurem rootoripoolsest jõumomendist ja tekkinud on güroskoobi enda jõumoment. Tasakaalustaja nihutamine põhjustab alumise asendi.", echo = FALSE}
include_external_graphics("rmd/güroskoobi-asendid.svg")

```

\begin{align}
\overrightarrow{r_\text{balancer; x}} = (\overrightarrow{r_\text{balancer; final}} - \overrightarrow{r_\text{balancer; initial}}) \cdot \mathrm{sin}(\beta)
(\#eq:r-balancer-x)
\end{align}

\begin{align}
\vec{T} = \overrightarrow{r_\text{balancer; x}} \times \overrightarrow{F_\text{balancer}} = ((\overrightarrow{r_\text{balancer; final}} - \overrightarrow{r_\text{balancer; initial}}) \cdot \mathrm{sin}(\beta))  \times \overrightarrow{F_\text{balancer}},
(\#eq:torque-of-gyroscope)
\end{align}

Kui propeller ei pöörle, on selle impulsimoment null ja güroskoop ei liigu. Kui propeller töötab, on sellel tangentsiaalkiiruse tõttu impulsimoment. Kui nüüd güroskoop ei ole tasakaalus, siis avaldab güroskoobile mõju raskusjõust tingitud jõumoment, mille suund on joonise järgi vaataja poole, sest tasakaalustaja on püstisest teljest kaugemal kui tasakaalu positsioon. Kuna see jõumoment mõjub kangile paremal, mõjub samasugune jõud kangile rootori poolel vasakul, aga vastassuunas. Impulsimoment jahib jõumomenti, kuid kuna need momendid on üksteisega alati risti, siis ei saa impulsimoment jõumomenti kätte[@lec]. Küll aga piisab jõumomendist, et panna rootor liikuma ümber püstise telje vaatajast eemale. Nii kaua, kuni rootor pöörleb ja tasakaalustaja on tasakaalu positsioonilt ära, liigub rootor ümber güroskoobi püstise telje ja sellist liikumist nimetatakse pretsesseerumiseks. Vastav kiirus on pretsessiooni nurkkiirus. Kasutades nurkkiiruse üldvalemit  \@ref(eq:angular-velocity) leheküljel `r render_pageref(reference = "eq:angular-velocity")`, avaldan valemis \@ref(eq:angular-velocity-of-precession) leheküljel `r render_pageref(reference = "eq:angular-velocity-of-precession")` pretsessiooni nurkkiiruse.

\begin{align}
\omega_\text{P} = \frac{\mathrm{d}(\theta)}{\mathrm{d}(t)}.
(\#eq:angular-velocity-of-precession)
\end{align}

Ümber püstise telje liikuva rootori impulsimoment muutub pidevalt, sest muutub rootorit hoidva kangi asend. Joonisel \@ref(fig:change-of-angular-momentum-of-gyroscope) leheküljel `r render_pageref(reference = "fig:change-of-angular-momentum-of-gyroscope")` on esitatud skeem güroskoobi impulsimomendi muutumise kohta ülalt vaadatuna. Kuna pretsessiooni nurkkiirus on oluliselt väiksem kui rootori osakeste nurkkiirus, siis impulsimomendi suurus oluliselt ei muutu, küll aga muutub selle suund, kui güroskoobi rootor pöörleb ja güroskoop pole tasakaalus. Suunamuutuse nurga saab välja lugeda seadme horisontaalselt osalt, mistõttu on vajalik avaldada impulsimomendi rõhtne komponent ja see on esitatud valemina \@ref(eq:x-component-of-angular-momentum) leheküljel `r render_pageref(reference = "eq:x-component-of-angular-momentum")`.

```{r label = "change-of-angular-momentum-of-gyroscope", echo = FALSE, fig.cap = "Güroskoop vaadatuna ülalt. Esitatud on ainult olulised detailid.", echo = FALSE}
include_external_graphics("rmd/güroskoobi-impulsimoment.svg")

```

\begin{align}
\overrightarrow{L_\text{x}} = \vec{L} \cdot \mathrm{sin}(\beta)
(\#eq:x-component-of-angular-momentum)
\end{align}

Pretsessiooninurga väikest muutu (valem \@ref(eq:angular-moment-angle) leheküljel `r render_pageref(reference = "eq:angular-moment-angle")`) saame väljendada vastavalt tasandinurga põhivalemile \@ref(eq:plane-angle) leheküljel `r render_pageref(reference = "eq:plane-angle")` impulsimomendi muudu ja impulsimomendi rõhtsa komponendi kaudu, sest kui nurk on väike, ei ole kaare pikkus oluliselt erinev lõigu pikkusest, sest kaar koosnebki lõikudest. 

```{=tex}
\begin{align}
\mathrm{d}(\theta) = \frac{\mathrm{d}(\vec{L})}{\overrightarrow{L_\text{x}}} = \frac{\mathrm{d}(\vec{L})}{\vec{L} \cdot \mathrm{sin}(\beta)}.
(\#eq:angular-moment-angle)
\end{align}

```

Asendan pretsessiooni nurkkiiruse valemisse \@ref(eq:angular-velocity-of-precession) leheküljel `r render_pageref(reference = "eq:angular-velocity-of-precession")` väikese nurgamuutuse impulsimomentide vahel valemist \@ref(eq:angular-moment-angle) leheküljel `r render_pageref(reference = "eq:angular-moment-angle")`, impulsimomendi väikese muutuse jõumomendi valemist \@ref(eq:torque-by-angular-velocity) leheküljel `r render_pageref(reference = "eq:torque-by-angular-velocity")`, jõumomendi valemist \@ref(eq:torque-of-gyroscope) leheküljel `r render_pageref(reference = "eq:torque-of-gyroscope")` ja impulsimomendi vastavast inertsimomendi valemist \@ref(eq:moment-of-inertia-by-angular-moment) leheküljel `r render_pageref(reference = "eq:moment-of-inertia-by-angular-moment")`, saades valemi \@ref(eq:angular-velocity-of-precession-by-angular-moment) leheküljel `r render_pageref(reference = "eq:angular-velocity-of-precession-by-angular-moment")`.

\begin{align}
\omega_\text{P} = \frac{\frac{\mathrm{d}(\vec{L})}{\vec{L} \cdot \mathrm{sin}(\beta)}}{\mathrm{d}(t)} = \frac{\vec{T}}{\vec{L} \cdot \mathrm{sin}(\beta)}\\
= \frac{((\overrightarrow{r_\text{balancer; final}} - \overrightarrow{r_\text{balancer; initial}}) \cdot \mathrm{sin}(\beta))  \times \overrightarrow{F_\text{balancer}}}{\vec{L} \cdot \mathrm{sin}(\beta)}\\
= \frac{((\overrightarrow{r_\text{balancer; final}} - \overrightarrow{r_\text{balancer; initial}}))  \times \overrightarrow{F_\text{balancer}}}{I \cdot \vec{\omega}}.
(\#eq:angular-velocity-of-precession-by-angular-moment)
\end{align}

Kirjutan avaldisse \@ref(eq:force-of-gravitation-on-balancer) leheküljel `r render_pageref(reference = "eq:force-of-gravitation-on-balancer")` lahti tasakaalustajale mõjuva raskusjõu kasutades valemit \@ref(eq:force) leheküljel `r render_pageref(reference = "eq:force")` ja arvestades, et eksperiment sooritati Tallinnas.

\begin{align}
\overrightarrow{F_\text{balancer}} = m_\text{balancer} \cdot \overrightarrow{g_\text{Tallinn}}
(\#eq:force-of-gravitation-on-balancer)
\end{align}

Avaldan güroskoobi inertsimomendi pretsessiooni nurkkiruse seosest propelleri nurkkiiruse kaudu (valem \@ref(eq:angular-velocity-of-precession-by-angular-moment) leheküljel `r render_pageref(reference = "eq:angular-velocity-of-precession-by-angular-moment")`) avaldisena \@ref(eq:angular-velocity-of-precession-by-angular-moment) leheküljel `r render_pageref(reference = "eq:angular-velocity-of-precession-by-angular-moment")` asendades tasakaalustajale mõjuva raskusjõu valemist \@ref(eq:force-of-gravitation-on-balancer) leheküljel `r render_pageref(reference = "eq:force-of-gravitation-on-balancer")`.

\begin{align}
I = \frac{((\overrightarrow{r_\text{balancer; final}} - \overrightarrow{r_\text{balancer; initial}}))  \times \overrightarrow{F_\text{balancer}}}{\omega_\text{P} \cdot \vec{\omega}}\\
= \frac{((\overrightarrow{r_\text{balancer; final}} - \overrightarrow{r_\text{balancer; initial}}))  \times m_\text{balancer} \cdot \overrightarrow{g_\text{Tallinn}}}{\omega_\text{P} \cdot \vec{\omega}}
(\#eq:moment-of-inertia-by-angular-velocity-of-precession)
\end{align}

Eri sagedusega pööreldes on hooratta pöörlemisenergia erinev. Kui saaks kogu selle energia mingi konkreetse pöörlemissageduse puhul kasutada sihitise üleslennutamiseks, siis on võimalik välja arvutada, kui kõrgele see sihitis lendaks. Siinkohal lihtsuse mõttes ei arvesta võimalikke vastujõude. Oletan, et pöörlemisenergia on üleslennutamise algenergia ja samaaegselt on lennutatava eseme potentsiaalne energia null. Mehaanilise energia jäävuse seadusest (seos \@ref(eq:conservation-of-mechanical-energy) leheküljel `r render_pageref(reference = "eq:conservation-of-mechanical-energy")`) tuleneb asjaolu, et suletud süsteemis potentsiaalse ja kineetilise energia summa algpositsioonis on sama mis lõpppositsioonis. Käsitlen kineetilise energiana hooratta pöörlemisenergiat ja seetõttu asendan jäävuse seoses kineetilise energia hooratta pöörlemisenergiaga seosest \@ref(eq:rotational-kinetic-energy) leheküljel `r render_pageref(reference = "eq:rotational-kinetic-energy")`. Asendan jäävuse seoses potentsiaalse energia valemist \@ref(eq:potential-energy) leheküljel `r render_pageref(reference = "eq:potential-energy")` ning asendan viimatimainitud valemisse jõu lineaarse jõu valemist \@ref(eq:force) leheküljel `r render_pageref(reference = "eq:force")`. Arvestan ka, et kiirendus on raskuskiirendus ja nihe on vertikaalses suunas ning tulemuseks on seos
\@ref(eq:height) leheküljel `r render_pageref(reference = "eq:height")`.

\begin{align}
\frac{I \times \omega^2}{2} + 0 &= 0 + \int{\vec{F}} \times \mathrm{d}(s);\\
\frac{I \times \omega^2}{2} &= \int{\vec{m \times \vec{a}}} \times \mathrm{d}(h);\\
\frac{I \times \omega^2}{2} &= \int{\vec{m \times \vec{g}}} \times \mathrm{d}(h);\\
\frac{I \times \omega^2}{2} &= m \times \int{\vec{g}} \times \mathrm{d}(h);\\
\frac{I \times \omega^2}{2 \times m} &= \int{\vec{g}} \times \mathrm{d}(h);\\
\frac{I \times \omega^2}{2 \times m} &= \vec{g} \times h;\\
\frac{I \times \omega^2}{2 \times m \times \vec{g}} &= h.
(\#eq:height)
\end{align}
milles

$h$
: kõrgus

```{r label = "calculate_height"}
#' This function calculates how high is it potentially possible to fly an object using the given properties of a rotating object.
#' 
#' @param I the moment of inertia of the rotating object
#' @param omega the angular speed of the rotating object
#' @param m the mass of the object to fly
#' @param acceleration_due_gravitation the acceleration caused by the gravity
#' 
#' @returns the height
calculate_height <- function(I, omega, m, acceleration_due_gravitation = g) {

  h = I * omega^2 / (2 * m * acceleration_due_gravitation)
  
  return(h)
}

```

\twocolumn
