--- 
site: bookdown::bookdown_site

colorlinks: TRUE
author: "peacecop kalmer:"
description: "Tallinna Ülikooli mehaanika praktikumi kursuse \"Güroskoopilise efekti uurimine\" praktilise ülesande peacecop kalmeri: raport."
lang: et
include-before:
    - \input{title-page.tex}
title: "`r if (knitr::is_latex_output()) { '' } else { 'LABORATOORNE TÖÖ 7<br/>Güroskoopilise efekti uurimine' }`"

documentclass: report
papersize: a4
geometry: top=2cm, right=2cm, bottom=3cm, left=3cm
classoption: twocolumn, twoside
linestretch: 1.5

fontsize: 12pt
mainfont: DejaVu Serif # for displaying both Chinese symbols and emojis
CJKmainfont: Source Han Serif # Droid Sans Fallback

bibliography: [references.bib]
csl: apa-numeric-superscript-brackets.csl
link-citations: yes

lof: yes
lot: yes

---

```{r, include=FALSE}
local({
  hook_source <- knitr::knit_hooks$get('source')
  knitr::knit_hooks$set(source = function(x, options) {
    x <- xfun::split_lines(x)
    n <- nchar(x, 'width')
    i <- seq_along(x)  # line numbers
    n <- n + nchar(i)
    s <- strrep(' ', max(n) - n)
    x <- paste(x, s, '  # ', i, sep = '', collapse = '\n')
    hook_source(x, options)
  })
})

```

```{r setup, echo=FALSE, message=FALSE}
# example chunk options set globally
knitr::opts_chunk$set(
  collapse = TRUE,
  echo = TRUE,
  attr.source = '.numberLines'
)

options(OutDec = ",")
decimal_separator_period = FALSE # for stat_regline_equation and stat_cor

if (!require("librarian")) {
  install.packages("librarian", dependencies = TRUE)
}

library(librarian)

#' This function displays external graphics by making the appropriate conversion aforehead.
#' 
#' @param path the path to the image file
include_external_graphics = function(path) {

  if (knitr::is_latex_output() && ("pdf" != xfun::file_ext(path))) {
    output = xfun::with_ext(path, 'pdf')
    
    if ("svg" == xfun::file_ext(path)) {
      system2('rsvg-convert', c('-f', 'pdf', '-a', '-o', shQuote(c(output, path))))
    } else {
      system(paste('gm convert ', path, ' ', output), intern = FALSE, ignore.stdout = FALSE, ignore.stderr = FALSE, wait = TRUE)
    }
    
  } else {
    output = path
  }
  
  knitr::include_graphics(output)
}

#' This function creates and displays a table.
#' 
#' @param table the data frame or matrix
#' @param caption the caption
#' @param digits the number of significant digits
#' @param additional_header the additional header
#' @param footnotes the array of footnotes
#' @param do_i_transpose Do i transpose?
#' 
#' @returns the table
print_table <- function(table, caption, digits = 2, additional_header = NULL, footnotes = NULL, do_i_transpose = FALSE) {

  if (!is.null(knitr::opts_knit$get('rmarkdown.pandoc.to')) && (knitr::opts_knit$get('rmarkdown.pandoc.to') == "docx")) {
    librarian::shelf("flextable")
    table <- (flextable(table))
  } else {
    librarian::shelf("kableExtra")

    if (do_i_transpose) {
      transposed_table <- t(table)
      rownames(transposed_table) <- colnames(table)
      colnames(transposed_table) <- rownames(table)
      table <- transposed_table
    }
    
    table <- kable(table, booktabs = TRUE, escape = FALSE, caption = caption, digits = digits, longtable = TRUE)

    if (!is.null(additional_header)) {
      table <- add_header_above(kable_input = table, header = additional_header, escape = FALSE)
    }
    
    table <- (kable_styling(
      table,
      bootstrap_options = c("striped", "bordered", "condensed", "responsive", "hover"),
      latex_options = c("striped", "repeat_header"),
      repeat_header_text = paste(caption, "$\\textit{(Jätkub...)}$"),
      repeat_header_method = "replace",
      repeat_header_continued = "Tabel järgneb järgmisel leheküljel..."
    ))
    
    if (!is.null(footnotes)) {
      table <- footnote(kable_input = table, number = footnotes, escape = FALSE, threeparttable = TRUE)
    }
    
  } 

  return(table)
}

#' This function prints the non-math LaTeX text no matter the output mode is.
#'
#' @param text the LaTeX text where every command must have doublebackslash in front
#' 
#' @example print_latex("\\LaTeX")
#' 
#' @returns the formatted string that can be used for any output
render_nonmath_LaTeX_string_universal <- function(text) {
  
  if (knitr::is_html_output()) {
    formatted_string <- paste("$\\mathrm{", text, "}$")
  } else {
    formatted_string <- text
  }

  return(formatted_string)
}

#' This function renders the given text bold no matter what the output mode is. The function is needed if the main font has no ability to create bold symbols.
#' 
#' @param text the text to be rendered bold
#' @param to_italic Do we render into italic? Or rather bold?
#' 
#' @returns the text in italic or bold
render_font <- function(text, to_italic = TRUE) {
  
  if (knitr::is_html_output()) {
    
    if (to_italic) {
      formatted_string <- paste("*", text, "*", sep = "")
    } else {
      formatted_string <- paste("**", text, "**", sep = "")
    }
    
  } else {
    
    if (to_italic) {
      formatted_string <- paste("\\fontspec{DejaVu Sans}{\\textit{", text, "}}", sep = "")
    } else {
      formatted_string <- paste("\\fontspec{DejaVu Sans}{\\textbf{", text, "}}", sep = "")
    }
    
  }

  return(formatted_string)
}

#' This function renders the given text having emojis correctly because it uses a font that supports them. That font can't display anything in bold nor italic.
#' 
#' @param text the given text that contains emojis
#' @param escape Do we need to double-escape because we call the function from a table generation function?
#' 
#' @returns the input text with the emoji font
render_with_emojis <- function(text, escape = FALSE) {
  
  if (escape) {
    return(paste("\\\\fontspec{Symbola}", text, "\\\\fontspec{DejaVu Serif}{}", sep = ""))
  } else {
    return(paste("\\fontspec{Symbola}", text, "\\fontspec{DejaVu Serif}{}", sep = ""))
  }

}

#' This function renders a reference to a page as it cannot be used in the web output.
#' 
#' @param reference the reference identifier
#' 
#' @returns the rendered page reference
render_pageref <- function(reference) {
  
  if (knitr::is_html_output()) {
    rendered_pageref <- ""
  } else {
    rendered_pageref <- paste(" $\\pageref{", reference, "}$", sep = "")
  }

  return(rendered_pageref)
}

#' This function colors text.
#' 
#' @param color the color code in hexadecimals
#' @param text the text to be colored
#' 
#' @returns the colored text
render_color <- function(color, text) {
  
  if (knitr::is_html_output()) {
    rendered_color <- paste("$\\color{#", color, "}{", text, "}$", sep = "")
  } else {
    rendered_color <- paste("$\\textcolor[HTML]{", color, "}{", text, "}$", sep = "")
  }

  return(rendered_color)
}

```

# Sissejuhatus {-}

Käesolevat raportit asusin koostama 2023. aasta juuni 15. päevas ja valmis sain 21. päevas. Kuna güroskoobi puhul on tegemist kompleksse pendliga, kestis sellest arusaamine olulise ajavahemiku. Mitmel korral, kui tundus, et laekunud on täielik arusaam, oli ikka miski puudu, mis tingis veel juurde, aga samuti üle lugemist, kuulamist ja vaatamist.

Jäin kinni pretsessiooni nurkkiiruse valemi koostamisega propelleri pöörlemiskiiruse järgi. Kirjutasin virtuaalsele tahvlile valemi tuletuskäiku, tegin jooniseid. Ei mäletanud, kas güroskoobi tasakaalust väljaviimine põhjustas ka horisontaalse telje vertikaalse kalde propelleri pöörlemise ajaks. Liikusin esialgu liiga kiiresti üle teema, mistõttu tundus mulle arusaamatu, kuidas tasakaalustaja esialgse ja viimase asukoha erinevust tulebki valemis arvestada ja mitte seda teisendada horisontaalseks komponendiks. Pärast mitmepäevast õppimist ja valemi tuletamist nägin, et see tõepoolest nii on. Mõtlesin ka, kas ja kuidas saaks tõusunurka kasutada, kuid hiljem selgus, et polegi vaja.

Jõumomendi valemi tuletamises inertsimomendi järgi selgus, et olin unustanud, kuidas teisendada vektorite ristkorrutist skalaarkorrutiseks. Kui seda käsitsi läbi tegin, kirjutasin sisse mitu korda vigu ja vahel ei avastanud neid ka kogu tuletuskäigu kontrollimises. Lõpuks selgus, et olin jätnud ühe negatsioonimärgi arvestamata, mille korrigeerimisel jõudsin ka soovitud tulemuseni.

Jooniseid valmistasin esialgu ühe liiga palju, sest hilisemal mõistmisel selgus, et üks joonis kujutas pretsessiooni valesti.

Et mõista, kuidas käitub güroskoop, kui seda mõjutada mingis suunas, vaatasin läbi teemakohased tervikvideod. Võti oli kasutada nimetissõrme ja suunata too keskpunktist mööda raadiust väljapoole.

Arendasin vestlust \@TheAnimammaliga, kes väidab, et impulsimoment ei olevat jääv mujal kui ainult ettekujutuses[@wheel]. Raporti valmimise hetkeks ma temalt selgust ei saanud, miks nii. Ise arvasin, et põhjus olevat horisontaalses komponendis.

Tehnilisi tõrkeid oli ka, mis olid põhjustatud minu puudulikust oskus-teabest. Need puudutasid trendijoone tegemist ja rõhtsat kujutamist, samuti tulpade liitmist olemasolevale tabelile ja kõrvalekaldujate eemaldamist.

Nüüd, kui raport on valmis, tunnen, et oskan güroskoopiat ka õpetada. Niivõrd oluline on ka kõik praktikumi eksperimendid sooritada ja raporteerida enne eksamit.
